【裁判字號】    98,交抗,197
【裁判日期】    980508
【裁判案由】    聲明異議
【裁判全文】
臺灣高等法院高雄分院刑事裁定         98年度交抗字第197號
抗 告 人即
原處分機關  交通部公路總局高雄區監理所
代  表  人  乙○○
異 議 人即
受 處 分人  甲○○
上列抗告人因違反道路交通管理處罰條例聲明異議案件，不服臺
灣高雄地方法院中華民國98年3 月26日裁定（98年度交聲字第50
0 號），提起抗告，本院裁定如下：
    主  文
抗告駁回。
    理  由
一、抗告意旨略以：(一)刑事訴訟法第253 條之2 第1 項第4 款「
    緩起訴」，雖產生未經裁判即終局處理案件之實質效果，惟
    仍非「有罪判決」，更遑論是否為「罰金」，道路交通管理
    處罰條例第35條第8 項規定之「罰金」抵繳違規罰鍰之性質
    宜以刑法第33條所定刑名「罰金」為限，依刑事訴訟法第
    253 條之2 第1 項第4 款為「緩起訴」之情形既非刑法第33
    條所定刑名，應無其適用。(二)本件異議人違背安全駕駛案件
    ，業經高雄地方法院檢察署檢察於以96年度偵字第3655號為
    緩起訴處分確定，命其向公庫支付新台幣（下同）4 萬元，
    異議人雖於96年4 月10日、5 月10日繳納完畢，惟依法務部
    會議紀錄、相關法令及交通部95年7 月17日交路字第095000
    6986號函釋，緩起訴乃附條件的不起訴處分，亦即是不起訴
    的一種，自應有行政罰法第26條第2 項規定之適用。本件交
    通違規裁處罰鍰4 萬9,500 元部分，原處分並無不當，原審
    裁定部分撤銷即有未洽，為此提起抗告，請撤銷原裁定，更
    為適法之裁定。
二、異議意旨略以：異議人即受處分人（下稱受處分人）甲○○
    已因同一事件經台灣高雄地方法院檢察署檢察官以96年度偵
    字第3655號緩起訴確定，並已於96年4 月10日、5 月10日分
    別繳交緩起訴處分金各2 萬元完畢（合計4 萬元），原處分
    機關竟又裁決應處罰鍰4 萬9,500 元等，其中原處分就受處
    分人已繳交緩起訴處分金4 萬元部分，顯違反一事不再罰原
    則。爰聲請撤銷原處分有關罰鍰4 萬元部分，即原處分關於
    罰鍰逾9,500 元部分應予撤銷等語。
三、按一行為同時觸犯刑事法律及違反行政法上義務規定者，依
    刑事法律處罰之，但其行為應處以其他種類行政罰或得沒入
    之物而未經法院宣告沒收者，亦得裁處之；前項行為如經不
    起訴處分或為無罪、免訴、不受理、不付審理之裁判確定者
    ，得依違反行政法上義務規定裁處之；行政罰法第26條定有
    明文。此乃明定對於人民違反公法上義務之行為，除因處罰
    之性質與種類不同，必須採用不同方法而為併合處罰，以達
    行政目的所必要者外，不得重複處罰之原則，以落實大法官
    釋字第503 號解釋揭示「一行為不得重複處罰」之現代民主
    法治國家之基本原則，依其立法理由所載：「一行為同時觸
    犯刑事法律及違反行政法上義務規定時，由於刑罰與行政罰
    同屬對不法行為之制裁，而刑罰之懲罰作用較強，故依刑事
    法律處罰，即足資警惕時，實無為一事二罰再處行政罰之必
    要。且刑事法律處罰，由法院依法定程序為之，較符合正當
    法律程序，應予優先適用。但罰鍰以外之沒入或其他種類行
    政罰，因兼具維護公共秩序之作用，為達行政目的，行政機
    關仍得併與裁處」，甚為明瞭。依刑事訴訟法第253 條之1
    規定之緩起訴處分，其中檢察官命被告為金錢給付部分，並
    得為民事強制執行名義，受處分人因緩起訴處分而剝奪其財
    產權，主觀上此一金錢給付義務具有強制性、懲罰性，雖不
    若易科罰金係以支付金錢作為自由刑之替代，惟經由緩起訴
    處分條件之履行，使其免於遭檢察官發動起訴程序，仍具有
    替代刑罰之效果，廣義而言，應屬實質刑事法律處罰，而有
    行政罰法第26條第1 項一事不二罰規定之適用。至於法務部
    雖曾函釋認為行政罰法第26條第2 項所稱不起訴處分，係包
    括緩起訴處分在內，然緩起訴處分雖使被告免於刑事訴追，
    而與不起訴處分具有相同之效果，惟刑事訴訟法第253 條之
    1 第1 項係91年2 月8 日增訂，行政罰法則於94年2 月5 日
    公布，制定在後之行政罰法第26條第2 項僅臚列不起訴處分
    或無罪、免訴、不受理、不付審理之裁判確定者，而未將緩
    起訴處分納入，應係立法者有意排除，而非法律漏洞。且緩
    起訴處分既非不能證明行為人之犯罪事實，且有支付一定金
    額之實質處罰，自與行政罰法第26條第2項 列舉之不起訴處
    分等情形迥然有別，是仍無從遽為比擬而為相同之處置。否
    則，刑事被告經法院循審判程序判處罰金或得以易科罰金之
    拘役或有期徒刑，均得援用行政罰法第26條第1 項之規定，
    免於處以行政秩序罰之雙重不利益；至於藉由緩起訴處分而
    節省司法資源者，在基於實質懲罰目的而其財產權遭受剝奪
    之餘，卻仍需繳納一定金額之行政罰鍰，其結果勢必降低刑
    事被告接受緩起訴處分之意願，造成反噬緩起訴處分替代繁
    複刑事審判程序之制度性機能。行政罰法第26條第2 項既未
    將緩起訴處分列舉其中，本於例外規定從嚴解釋之法理，自
    不能將條文中不起訴處分之範圍，擴及於性質顯不相同之緩
    起訴處分。
四、經查：
  (一)本件受處分人甲○○於民國96年1 月24日3 時11分許，駕駛
    車號5E-2147 號自小客車，行經國道十號東向6 公里處，為
    警攔檢，測得其呼氣酒精濃度達每公升0.58毫克，超過法定
    標準值，乃當場製單舉發，嗣經原處分機關裁處異議人罰鍰
    4 萬9,500 元，吊銷駕駛執照，一年內禁考，並施以道安講
    習等情，及受處分人因同一事件經臺灣高雄地方法院檢察署
    檢察官以96年度偵字第3655號為緩起訴處分，緩起訴期間為
    1 年，並命其於收受緩起訴處分命令通知書日起3 個月內，
    立悔過書並向國庫支付4 萬元，分2 期給付，每月為1 期，
    每期給付2 萬元，而受處分人已於96年4 月10日、5 月10日
    分別繳交緩起訴處分金各2 萬元（合計4 萬元）完畢等情，
    為原處分機關及受處分人所不爭執，並有上開舉發違反道路
    交通管理事件通知單、違反道路交通管理案件裁決書、台灣
    高雄地方法院檢察署檢察官緩起訴處分、台灣高等法院被告
    前案紀錄表附卷可稽，上開事實堪認為真。
  (二)受處分人違反道路交通管理處罰條例第35條第1 項之情節雖
    甚明確，然原處分機關所為裁處，除罰鍰外，尚有吊扣駕駛
    執照12個月及施以道安講習，前者係對於過去違反義務行為
    處罰之秩序罰，後者則為對於預防將來再犯危險之管制罰。
    依以上說明，對於違規者科處行政秩序罰，與刑事制裁所欲
    達到保護交通安全之目的相同，是則處以較重之刑事制裁已
    足，自無重複處罰之必要。對於性質相同之金錢裁罰，既由
    檢察官處以具有實質刑事處罰性質之緩起訴處分，即不得就
    同一違規事實再處以相同類型之行政秩序罰。縱依道路交通
    管理處罰條例第35條第8 項：「前項汽車駕駛人，經裁判確
    定處以罰金低於本條例第92條第3 項所訂最低罰鍰基準規定
    者，應依本條例裁決繳納不足最低罰鍰之部分」之規定，受
    處分人仍需繳納不足最低罰鍰之部分。原處分機關就此未予
    詳查，仍對受處分人科處全額罰鍰4 萬9,500 元，即非全部
    有據。
  (三)綜上，原審認原處分機關依道路交通管理處罰條例第35條第
    1 項第1 款規定，裁處受處分人罰鍰4 萬9,500 元部分，在
    受處分人因緩起訴處分而繳納4 萬元部分尚有不當，認受處
    分人所須補繳之不足部分為9,500 元，因而將原處分關於裁
    處超過9,500 元部分撤銷，諭知該撤銷部分不罰。經核並無
    違誤。抗告人仍執陳詞，提起抗告，指摘原裁定不當，為無
    理由，應予駁回。
五、據上論斷，應依道路交通案件處理辦法第26條，刑事訴訟法
    第412 條，裁定如主文。
中    華    民    國    98    年    5     月    8     日
                  刑事第八庭    審判長法  官  洪兆隆
                                      法  官  李政庭
                                      法  官  陳志銘
以上正本證明與原本無異。
不得再抗告。
中    華    民    國    98    年    5     月    8     日
                                      書記官  黃琳群


司法院資訊處製作；財團法人民間司法改革基金會備份。
